行　政　法　院　判　決　　　　　　　　　　　　　　　八十七年度判字第六七號
　　再 審原 告　台灣丸久股份有限公司
　　代　表　人　甲○○
　　再 審被 告　臺中市稅捐稽徵處
右當事人間因請求退稅事件，再審原告對本院中華民國八十六年九月十一日八十六年
度判字第二二三六號判決提起再審之訴。本院判決如左︰
　　主  文
再審之訴駁回。
　　事  實
緣再審原告係兼營菸、酒買賣，依營業稅法第八條第一項第十六款規定為免稅貨物之
營業人。其於民國七十九年十一月至八十四年八月依兼營營業人營業稅額計算辦法規
定，以比例扣抵法計算進口上開貨物應納之營業稅額，併同當期營業稅額申報繳納在
案。嗣於八十五年一月十日以其進口及銷售免徵營業稅貨物，均誤按兼營營業人營業
稅額計算辦法規定，計算不可扣抵之進項稅額並溢繳稅款，乃申請退還該項溢繳之營
業稅款計新台幣（以下同）八、七四○、五六二元。案經再審被告以其自八十四年九
月一日始經申請核准採用直接扣抵法計算營業稅，乃否准所請。再審原告不服，提起
訴願、再訴願均遭駁回，向本院提起行政訴訟，亦經本院八十六年度判字第二二三六
號判決駁回。茲再審原告以原判決有行政訴訟法第二十八條第十款規定之事由，提起
再審之訴。茲摘兩造訴辯意旨於次：
再審原告起訴意旨略謂︰兼營營業人營業稅額計算辦法於七十五年二月二十日公佈，
原規定兼營營業人以進項稅額抵銷項稅額，其不得扣抵稅額之計算應採比例扣抵法，
財政部又於八十一年八月二十五日修正若兼營營業人符合規定，得向稽徵機關申請核
准採用直接扣抵法，按貨物或勞務之實際用途，計算進項稅額可扣抵銷項稅額之金額
，惟「行政主管機關就行政法規所為之解釋自法律生效之日有其適用」，故再審原告
認為該解釋函應追溯適用，原採比例扣抵法所溢繳營業稅款可申請退還，但財政部仍
堅持應自核准日開始適用而不得追溯適用，再審原告提起行政訴訟而被駁回，惟財政
部復又於八十六年八月九日規定：「八十一年九月一日「兼營營業人營業稅額計算辦
法」第八條之一修正施行之日起，兼營營業人原採用「比例扣抵法」計算稅額而經稽
徵機關否准，於本部八十六年一月十八日台財稅第000000000號函釋發布前
已提起行政救濟且尚未確定者，准依上開函釋規定申請採用「直接扣抵法」計算應納
稅額。」（8.9.台財稅第八六一九一一一九五號函上開解釋函係規定兼營營業人原
採用比例扣抵法而要求改按「直接扣抵法」計算稅額，於八十六年一月十八日前已提
起行政救濟而在八十六年八月九日前尚未確定者，稽徵機關均應核准。再審原告於八
十六年八月九日上開解釋函發佈時，申請案件已提行政救濟尚未確定，應有上開函令
之適用。但再審原告向鈞院提起行政訴訟時因不知該解釋函之存在而未經提出，且再
審被告機關於審理期間亦未再明財政部關於本事件對納稅義務人有較新較有利之解
釋函，致被鈞院駁回，現再審原告既已發現該新證據，且「當事人發見未經斟酌之重
要證物者，得提起再審之訴」為行政訴訟法第二十八條所明定，故向鈞院提起再審，
請求鈞院判決廢棄原判決並撤銷原處分及一再訴願決定等語。
再審被告答辯意旨略謂︰按「．．．第一項所稱確定，係指左列各種情形：一、經稅
捐稽徵機關核定之案件，納稅義務人未依法申請復查者。．．．」為稅捐稽徵法第三
十四條第三項第一款所明定。又「兼營營業人未依八十一年九月一日修正施行之『兼
營營業人營業稅額計算辦法』第八條之一規定選擇採用『直接扣抵法』，而採『比例
扣抵法』計算稅額者，自上揭辦法修正施行之日起，其屬尚未核課確定之各年度案件
，得申請採用『直接扣抵法』計算應納稅額。」為財政部八十六年一月十八日台財稅
第000000000號函釋在案。本件再審原告係兼營菸、酒等免稅貨物之營業人
，於七十九年十一月至八十四年八月依兼營營業人營業稅額計算辦法規定，以比例扣
抵法計算進口上開貨物應納之營業稅額，併同當期營業稅額申報繳納在案，嗣再審原
告於八十五年一月十日以其進口及銷售免徵營業稅貨物，均誤按兼營營業人營業稅額
計算辦法規定，計算不可扣抵之進項稅額並溢繳稅額，乃申請按直接扣抵法計算應納
稅額退還溢繳之營業稅八、七四○、五六二元，經本處以再審原告係自八十四年九月
一日始申請並經核准嗣後各期報繳之營業稅採用直接扣抵法計算營業稅，乃否准所請
。至訴稱依財政部八十六年八月九日台財稅第八六一九一一一九五號函釋規定兼營營
業人原採用比例扣抵法而要求改按「直接扣抵法」計算稅額，於八十六年一月十八日
前已提起行政救濟而在八十六年八月九日前尚未確定者，稽徵機關均應核准。進而主
張其於八十六年八月九日上開解釋函發佈時，申請案件已提行政救濟尚未確定，應有
上開規定之適用，查財政部八十六年八月九日台財稅第八六一九一二九五號函，與首
揭該部八十六年一月十八日台財稅第000000000號函雖均就兼營營業人可否
適用採直接扣抵法計算營業稅為闡明，惟依其規定意旨及發布之先後順序以觀仍應以
有無符合八十六年一月十八日函釋為首要。按首揭該函釋規定意旨「兼營營業人營業
稅額計算辦法」八十一年九月一日修正施行之日起，其屬尚未核課確定之各年度案件
，始得申請採用「直接扣抵法」計算應納稅額，於據以申請，經稽徵機關否准後，方
有可否再就該部八十六年八月九日後函釋適用之情事。然查再審原告七十九年十一月
至八十四年八月系爭營業稅款係屬該期間以每二月為一期，按期自動申報１繳納者，
惟並未就此依法申請復查，迄至八十五年一月十日始申請按直接扣抵法計算稅額並退
還溢繳稅款，依稅捐稽徵法第三十四條第三項第一款規定屬核課確定案件不符首揭財
政部函釋規定，自不得再申請採用直接扣抵法計算稅額，從而即無該部八十六年八月
九日後函釋得予援用之餘地。本件再審之訴核無理由，請予駁回，以維稅政等語。
　　理  由
按行政訴訟當事人對本院判決提起再審之訴，必須具有行政訴訟法第二十八條所列各
款情形之一者，始得為之。而該條第十款所謂當事人發見未經斟酌之重要證物者，係
指該證物在前訴訟程序中即已存在，而當事人不知其存在或不能予以使用，現始發現
或得使用者而言。並以如經斟酌可受較有利益之裁判者為限。迭經本院著有判例。本
件再審原告係兼營菸、酒等免稅貨物之營業人，於七十九年十一月至八十四年八月依
兼營營業人營業稅額計算辦法規定，以比例扣抵法計算進口上開貨物應納之營業稅額
，併同當期營業稅額申報繳納在案，嗣再審原告於八十五年一月十日以其進口及銷售
免徵營業稅貨物，均誤按兼營營業人營業稅額計算辦法規定，計算不可扣抵之進項稅
額並溢繳稅額，乃申請退還溢繳之營業稅八、七四○、五六二元，經再審被告以再審
原告自八十四年九月一日始經申請核准採用直接扣抵法計算營業稅，乃否准所請。再
審原告不服，循序提起行政訴訟，以其進口及銷售之菸酒均免徵營業稅，而依行政法
院歷年來多次判決意旨亦指出，修正前之兼營營業人營業稅額計算辦法適用對象應不
及於購買及銷售均免稅之產品，否則會影響其他產品進項稅額扣抵銷項稅額之金額，
而損害納稅義務人之權益；則本案係同類案件，自應受拘束；況財政部於八十一年八
月二十五日台財稅第000000000號令修正發布兼營營業人營業稅額計算辦法
第八條之一，益證修正前之上開辦法適用對象不及於購買及銷售均屬免稅之本件系爭
貨物；另財政部七十九年台財稅第七九○一四八四八七號函釋有關新聞紙類進口免稅
、銷售亦免稅者，准予免依兼營營業人營業稅額計算辦法計算營業稅額，則本件自應
比照，方符合憲法第七條之平等原則，並主張依八十四年十月份行政法院庭長評事聯
席會議法律問題決議文中所，進口之菸酒或其他營業稅法第九條規定免徵營業稅之
貨物，因自始即無「進項稅額」之存在，殊不生得否扣抵「銷項稅額」問題。若並將
其免稅銷售淨額列入計算當期不得扣抵「銷項稅額」比例，則計得之比值勢必失實，
導致可扣抵之進項稅額未克充分扣抵之損害納稅人權利結果，故兼營進口及銷售均免
徵營業稅之貨物，應無兼營營業人營業稅額計算辦法第四條計算公式之適用，本件仍
應依稅捐稽徵法第二十八條規定退還溢繳稅款等語。原判決以營業稅法第一條規定：
「在中華民國境內銷售貨物或勞務及進口貨物，均應依本法規定課徵營業稅。」又同
法第八條第一項及第九條規定有免徵營業稅之貨物或勞務及進口貨物，則銷售此項免
徵營業稅之貨物或勞務及進口貨物之營業人，自無以取得之進項憑證所支付之進項稅
額申報扣抵或退還銷項稅額之可言。其為兼營此項貨物或勞務及進口貨物之營業人（
下稱兼營營業人）亦然，斯為按諸營業稅法第一條規定之當然解釋。兼營營業人既有
部分進項稅額不得扣抵銷項稅額之情形，營業稅法第十九條第三項、第四十一條第二
項但書乃規定就其進項稅額不得扣抵銷項稅額之比例與計算辦法及其進口貨物應徵營
業稅之比例及報繳辦法授權由財政部定之。財政部據此訂定發布兼營營業人營業稅額
計算辦法，即有法律授權，亦無牴觸母法之情形，自屬有效，於兼營營業人均有其適
用。本件原告（即再審原告，以下同）既兼營免徵營業稅之菸、酒等之買賣，自屬兼
營營業人，依前述說明，應適用兼營營業人營業稅額計算辦法之規定，計算其營業稅
額。至稅捐稽徵法第二十八條固規定：「納稅義務人對於因適用法令錯誤或計算錯誤
溢繳之稅款，得自繳納之日起五年內提出具體證明，申請退還。逾期未申請者，不得
再行申請。」惟如於繳納後，法令變更或稽徵機關之見解變更，納稅義務人尚不得以
此主張繳納時所適用之法令錯誤，據以申請退還已繳之稅款。經查司法院釋字第三九
七號解釋謂：修正前之兼營計稅辦法並未違反母法之授權，且財政部就兼營投資業務
者之股利收入應適用修正前兼營計稅辦法計算不得扣抵銷項稅額之比例之函釋，符合
營業稅法意旨。股利收入非營業稅課徵範圍，故其取得股利收入本身並無進項稅額，
與本件原告所兼營之菸、酒等購入時無進項稅額情形同，是原告適用修正前之兼營計
稅辦法規定之比例扣抵法計算不得扣抵之銷項稅額，其適用法律並無錯誤。原告主張
本院八十四年十月庭長評事聯席會議決議：『兼營進口（或購買）及銷售均免徵營業
稅之貨物，應無兼營計稅辦法第四條計算公式之適用。』、八十一年度判字第一○二
六號判決均說明修正前兼營計稅辦法規定之適用對象不及於購買及銷售均屬免稅之本
件系爭貨物云云。惟查本院對於進口（或購買）及銷售均免徵營業稅之貨物，應否適
用兼營計稅辦法第四條計算進項稅額不得扣抵銷項稅額之金額，有不同之見解，八十
四年十月庭長評事聯席會議決議雖採否定見解，惟此係見解之變動，對於已繳納確定
之稅額，自不得主張為適用法令錯誤據以申請退稅。而財政部修正兼營計稅辦法兼採
直接扣抵法，亦不能因此修正而認修正前之兼營計稅辦法為違反母法，亦經前開司法
院釋字第三九七號解釋指明，所引本院判決並非判例，所為見解，尚無拘束力。又原
告所引之財政部七十九年五月十六日台財稅第七九○一四八四八七號函係指經主管機
關認許之國外報紙雜誌「進口」時免徵營業稅，故免依「兼營計稅辦法」規定計算（
進口時）應納之營業稅額。與本案原告兼營進口免徵營業稅，銷售亦免徵營業稅之菸
、酒，其進項稅額可否全數扣抵應稅貨物之銷項稅額情形不同。遂認原處分及一再訴
願決定並無違誤，駁回再審原告在前程序之訴。核原判決就再審原告在前程序所主張
事證，並無漏未斟酌情事。至再審原告於本件再審程序所舉財政部八十六年八月九日
台財稅第八六一九一一一九五號函，係指八十一年九月一日兼營營業人營業稅額計算
辦法第八條之一修正施行之日起，兼營營業人原採用「比例扣抵法」計算稅額並繳納
營業稅額，嗣後要求改按「直接扣抵法」計算稅額被稽徵機關拒絕，而於該部八十六
年一月十八日台財稅第000000000號函釋發布前已提起行政救濟且尚未確定
者，准依該第000000000號規定申請採用「直接扣抵法」計算應納稅額而言
。是原採用「比例扣抵法」之兼營營業人，嗣於兼營營業人營業稅額計算辦法修正施
行後有改按「直接扣抵法」計算稅額之申請而遭拒者，始有上開第八六一九一一一九
五號函之適用。卷查本件再審原告七十九年十一月至八十四年八日之系爭稅額，係按
比例扣抵法計算稅額並已繳納確定，嗣其於八十五年一月十日、二月八日向再審被告
申請退還系爭稅款時，僅主張修正前兼營營業人營業稅額計算辦法適用對象不及於其
購買及銷售均屬免稅之貨物，其誤按該辦法規定計算不得扣抵比例以致溢繳之營業稅
額應予退還，初未主張改按修正後該辦法採用直接扣抵法計算已繳之系爭稅額，有其
申請書影本附原處分卷可稽。而本件原處分亦係以再審原告於八十四年九月一日始核
准採用直接扣抵法計算營業稅，未准前仍應依兼營營業人營業稅額計算辦法第一條至
第七條規定計算應納營業稅，否准本件七十九年十一月至八十四年八月份已繳營業稅
退稅之申請。是本件爭訟標的並非係再審原告要求改按直接扣抵法計算稅額遭否准而
提起行政救濟，甚為明顯，自無前開第八六一九一一一九五號函之適用。則縱再審原
告能於前程序知悉並使用該函，亦不足據以為其有利之裁判。再審原告執以提起再審
之訴，揆諸首揭說明，即難認有再審理由。
據上論結，本件再審之訴為無理由，爰依行政訴訟法第三十三條、民事訴訟法第五百
零二條第二項，判決如主文。
中    華    民    國     八十七      年      一      月      十六       日
                    行 政 法 院 第 三 庭
                                審 判 長 評  事      陳  石  獅
                                         評  事      吳  錦  龍
                                         評  事      趙  永  康
                                         評  事      高  啟  燦
                                         評  事      蔡  進  田
右  正  本  證  明  與  原  本  無  異
                                         法院書記官  郭  育  玎
中    華    民    國     八十七      年      一      月      二十       日
